臺灣高等法院刑事判決　　　　　　　　　　　　　　九十年度上易字第四一二五號
　　上　訴　人　臺灣新竹地方法院檢察署檢察官
　　被　　　告　甲○○
　　選任辯護人　彭火炎
　　　　　　　　張玉琳
右上訴人因被告侵占案件，不服臺灣新竹地方法院八十九年度易字第一四○九號，中
華民國九十年十一月二日第一審判決（起訴案號：臺灣新竹地方法院檢察署八十九年
度偵字第三三六○、三六二二號）提起上訴，本院判決如左：
    主  文
上訴駁回。
    理  由
一、公訴意旨以：被告甲○○於民國八十七年七月至八十八年九月間，受僱陸軍裝甲
    兵訓練指揮部暨裝甲兵學校（下稱裝甲兵學校）所屬第二○八營站之出納，意圖
    為自己不法之所有，基於概括犯意，於八十八年五、六月間，負責代為收取裝甲
    兵學校學生所繳付購買受訓學生副加點心費新台幣（下同）九萬一千六百三十七
    元、十四萬二千零七十四元之機會，將其中之一萬九千五百四十二元、三萬七千
    六百三十七元，以變易持有為所有之意思侵占入己。又於八十八年九月間，將該
    營站所進貨如附表所示價值共計七萬八千八百四十四元之貨品侵占入己。嗣於離
    職後，始為裝甲兵學校發覺究辦，因認被告涉有刑法第三百三十六條第二項之業
    務侵占罪嫌。
二、按犯罪事實應依證據認定之，無證據不得推定其犯罪事實；不能證明被告犯罪者
    ，應諭知無罪之判決，刑事訴訟法第一百五十四條、第三百零一條第一項分別定
    有明文。又刑事訴訟法上所謂認定犯罪事實之證據，係指足以認定被告確有犯罪
    行為之積極證據而言，該項證據自須適合於被告犯罪事實之認定，始得採為斷罪
    資料。如未能發現相當證據，或證據不足以證明，自不能以推測或擬制之方法，
    以為裁判之基礎。再刑事訴訟上證明之資料，無論其為直接或間接證據，均須達
    於通常一般之人均不致有所懷疑，而得確信其為真實之程度，始得據為有罪之認
    定，若其關於被告是否犯罪之證明未能達此程度，而有合理性懷疑之存在，致使
    無從形成有罪之確信，根據「罪證有疑，利於被告」之證據法則，即不得遽為不
    利被告之認定，有最高法院二十九年上字第三一○五號、四十年台上字第八六號
    、七十六年台上字第四九八六號判例可資參照。
三、公訴人認被告涉有侵占罪嫌，無非係以告訴人指述綦詳，並經證人彭卿嘉證述屬
    實，又有該營站之現金收入支出日記表、單據粘存簿、國防部福利總處新竹供配
    站送貨到站通知單附卷可稽為論據。惟訊據被告堅決否認有何業務侵占犯行，辯
    稱：其於任職二○八營站出納期間，對入帳帳目分類不熟，依前會計及記帳慣例
    ，誤認學生花費附屬於主食之牛奶麵包等為主餐副食品之費用收入，始以副食加
    給入帳，而學生隊辦理各項活動花費如可樂、紅茶等飲料非主餐副食項目，應列
    在銷貨收入帳下而非以副加點心費項目入帳。故將八十八年五月份副加點心費九
    萬一千六百三十七元，分作副加點心費七萬二千零五十九元及銷貨收入一萬九千
    五百四十二元入帳，並無侵占一萬九千五百四十二元。六月份之副加點心費，亦
    係分作副加點心費十萬四千四百三十七元及銷貨收入二萬一千四百三十七元、一
    萬六千二百元入帳，亦無侵占三萬七千六百三十七元情事。其所列帳項目雖有不
    同，但總繳帳款數額卻無不同。又起訴書附表所指其侵占之貨品，惟其中部分告
    訴人並未提出短缺之證明，部分由楊惠玲於八十八年十月十五日起補貨完畢，部
    分由彭卿嘉簽收，其餘部分冰品，係因九二一地震後常停電保存不易，由廠商代
    為保存，尚未送貨等語。經查：
（一）關於侵占副加點心費部分：
    １證人彭卿嘉於新竹市調查站訊問時證稱：「據我事後瞭解，甲○○雖未將前述
      之一萬九千五百四十二元及三萬七千六百三十七元登載於日計表內，卻有以銷
      貨收入方式，登載於營站分類帳內，亦有將該等款項存入」（見第一九號偵查
      卷第三七頁），於偵查中證稱：「學生副加費在月初統計向我們訂購，月底才
      收錢給我們登錄，前任甲○○收的副加費均有登錄，但分二筆登錄，像八十八
      年六月份的日計表，甲○○收的副加費有九萬一千六百三十一元五角，她在日
      計表內登錄的分二筆，以學生副加七萬二千五十九元及銷貨收入一萬九千五百
      四十二元；像八十八年七月十六日的日計表，登記學生副加是十萬四千四百三
      十七元及銷貨收入二筆，其中一筆一萬六千二百元，另一筆二萬一千四百三十
      七元」（見第三六二二號偵查卷第七頁反面），於原審亦證稱：「因為之前他
      們的帳可能不太清楚，所以我才提出來，但後來我查帳結果，被告有用銷貨收
      入登帳」等語（見原審卷第六八頁），已見經彭嘉卿核對帳目結果，被告僅係
  記帳方式有誤。
    ２依告訴人所提出之國防部福利總處八十八年度六月份明細分類帳及八十八年六
      月二十一日現金收入支出日計表（見第一九號偵查卷第三九、四六頁），其中
      八十八年六月二十一日收字第○二五號傳票及八十八年六月二十一日銷貨收入
      ，均明確記載一萬九千五百四十二元之收入金額，同年七月份之國防部福利總
      處明細分類帳及八十八年七月十六日現金收入支出日計表（見第一九號偵查卷
      第四十、四九頁），亦載有二萬一千四百三十七元、一萬六千二百元之銷貨收
      入。上開現金收入支出日計表，並經會計朱秀雲、政戰官、監察官等人會章無
      訛，足認被告所辯係因作帳方式不同，總繳帳款數並無不合係屬實在。告訴代
      理人對於上述認定，亦表示並無意見（見本院卷第七二頁），是此部分自難認
      被告有何侵占犯行。
（二）關於侵占附表所示貨品部分：
    １附表編號一青山杏仁果200g四十包、編號二青山哥爸妻夫180g十包、編號三沙
      其馬300g二十包等貨品，並不在告訴人指述短缺之範圍內，且無其他被告侵占
      此三種貨品之相關事證。
    ２附表編號四香草冰淇淋150cc 一百杯、編號五紅豆牛奶冰淇淋冰棒84ml三十支
  、編號六巧克力脆皮冰淇淋棒84ml三十支、編號七花生冰淇淋棒84ml三十支、
      編號八梅子冰淇淋棒84ml三十支、編號九曠之泉礦泉水1500cc六百瓶、編號十
      中華甜豆花150g（花生）二十四盒、編號十一中華甜豆花150g（水果）二十四
      盒、編號十二中華甜豆花150g（柳橙）二十四盒、編號十三中華甜豆花150g（
      杏仁）二十四盒、編號十四波爾天然水1500ml六百瓶等貨品，於被告離職後，
      分別經楊惠玲、彭卿嘉等人補齊貨品，觀諸告訴人所提之八八○九一二批次申
      請之未簽收貨單清查狀況一覽表已至為明顯（見第三六二二號偵查卷第十五頁
      ）。證人楊惠玲及彭嘉卿亦證稱：上開貨品是廠商沒有進貨，其等事後追回來
      的（見原審卷第五九頁），告訴人代理人復於偵查中自承：「當時學校營站整
      修中，甲○○有簽收，但廠商並未進貨，我們事後打電話給廠商，廠商有些補
      貨給我們，如清查狀況表有補助，有簽收人的是我們有向廠商追回來的，沒有
      補助簽收人，則尚未補回」等語（見第三三六○號偵查卷第四七頁反面至第四
      八頁），於本院亦稱：沒有進貨，才向廠商事後追補（見本院卷第七三頁），
      是前開貨品被告並未實際進貨，而廠商於事後始將貨品送交告訴人收執，則被
      告又如何侵占？
    ３附表編號十五舒爽抽取式面紙225g三百包、編號十七舒爽（舒潔之誤）抽取式
      衛生紙225g三百包、編號十八蝦味先102g原味三十包、編號十九巴比Q 102g十
      五包、編號二十燒番麥102g十五包、編號二一窗酥脆餅乾60g 烤乳豬十五包、
      編號二二蝦味先102g香辣三十包、編號二三水平衡潔面露120g混合性七十二支
      、編號二四新奇一匙靈洗衣粉1.2kg 二十四盒等貨品，均由證人彭卿嘉簽收蓋
      章，有國防部福利總處新竹供配站送貨到站通知單五紙附卷可稽（見原審卷第
      三四至三八頁），證人彭卿嘉亦不否認前開印文之真正（見原審卷第六七頁）
      。告訴人雖具狀指稱：被告雖未簽收貨品，但於其他職員簽收後，仍由被告管
      領上開貨品云云（見本院卷第三十頁），惟告訴代理人於本院供明：「後來有
      彭卿嘉簽收，是已經在調查甲○○的時候，我們在調查的時候，整個營站都沒
      有營業，貨都放在裡面，回到營站主任和福利官管理，已經沒有對外營業」等
      情（見本院卷第七四頁），既已關閉營站調查被告，被告如何可得侵占挪為己
      用？
    ４依告訴人提出之八十八年十月份會計報表內八十八年十月十五日統供品明細表
      （見原審卷第一八三頁），十月份舒潔加柔平版衛生紙260g部分（即編號十六
      ）銷貨一百四十四包，存貨三百三十六包，合計為四百八十包，與上月存貨一
      百八十包及本月進貨三百包（合計四百八十包）之總數相符。雅芳火把聖代十
      月份進貨三十個（即編號二五），上月存貨二個，合計三十二個，而十月份銷
      售為零，與十月份存貨量三十二個相符。沙威隆沐浴乳500 ml部分（即編號二
      六），上月存貨九瓶，本月進貨二十四瓶，合計三十三瓶，而當月銷貨為零，
      與存貨量三十三瓶相符。七星香煙部分（即編號二七），十月份銷售九十三包
      ，存貨七百六十八包，合計八百六十一包，與九月份存貨三百六十一包及本月
      進貨五百包加總數量相符。多喝水1500g 部分（即編號二八），十月份銷貨一
      百十九瓶，存貨七百六十瓶，合計八百七十九瓶，與九月份存貨二百七十九瓶
      及本月進貨六百瓶加總數量均相符合。是被告已就上開貨品進貨且經盤點記載
      於統供品明細表內，自無侵占犯行。
    ５附表編號二九、三十、三一、三二銅鑼燒冰淇淋牛奶、草苺、香草各十二盒、
      金帶冰淇淋110g香草六十個部分，依告訴人提出之國防部福利總處新竹供配站
      八十八年九月十六日進貨列印資料（見原審卷第一三四頁），並無前開四種貨
      品，足見國防部福利總處新竹供配站並未配貨前開貨品予二○八營站，被告自
      無侵占可能。告訴人嗣雖具狀指稱：被告就此部分違反規定，私自進貨云云（
      見本院卷第三十頁），然起訴事實既係侵占告訴人供配之貨品，被告是否私自
      進貨，實無關於侵占供配貨品之認定。
    ６依告訴人製作之前開被告對八八○九一二批次申請之未簽收貨單清查狀況一覽
      表（見第三六二二號偵查卷第十五頁），其中編號三三超級紫雪糕冰棒85cc、
      編號三五紅豆粉棵冰棒85cc九月存貨均為零，被告九月份各申請三十支，而十
      月存貨量亦各三十支，顯見被告當月已進貨超級紫雪糕及紅豆粉棵冰棒各三十
      支，並與存貨量相符。至附表編號三四紅豆芋頭冰棒85cc三十支部分，被告於
      八十八年九月二十五日確有進貨，有國防部福利總處新竹供配站八十八年九月
      十六日進貨列印資料在卷可按（見原審卷第一三四頁），惟告訴人所提出之八
      十八年十月份會計報表內之八十八年十月十五日統供品明細表，查無前項冰品
      列載，告訴代理人亦於本院表示對於原審此部分之認定並無意見（見本院卷第
      頁），自難認被告有何侵占此部分之貨品犯行。
（三）綜上所述，尚不足以證明被告犯罪，此外復查無其他積極證據足資證明被告有
      何公訴人所指之侵占犯行，自屬不能證明被告犯罪。
四、告訴人另指：被告於八十八年九月之內部往來帳面金額顯有疑問，依據新竹供配
    站有關二○八營站之帳面餘額為三十五萬五千二百九十八元七十三分，而被告而
    登帳之餘額為四十一萬六千八百零八元五十四分，差額為六萬一千五百零九元八
    十一分。此乃告訴人所在之營站由新竹供配站進貨後，再將貸款匯入新竹供配站
    在郵局開立之帳戶，並每個月結算一次。因此告訴人所屬營站每月登帳結餘之數
    目應與新竹供配站帳戶之存款餘額相同。而所以有上開不同，係因被告於內部往
    來帳簿雖有匯款之登記，卻無真正匯款之行為，致其內部往來結餘帳目多於新竹
    供配站帳戶內之存款，該筆差額及應匯出而未匯出之款項則去向不明。又於帳目
    之記載上，每月應收帳款（指貨物已出售，但到月底仍未收到銷售款項）應列入
    當月之銷貨總收入，不可列入下月份之銷貨收入，若不慎列入下月份之銷貨收入
    ，則下月份之銷貨收入總帳一定會大於盤點後所計算出的「每月應有銷貨總收入
    」。然被告經常將之列入下月份之銷貨收入，但該月份之銷貨總帳竟亦等於「每
    月應有銷貨總收入」，可見被告確有將應收帳款挪作他用。另營站主任蘇志強於
    八十八年九月間，早已離職，被告卻於八十八年九月份所簽收之「送貨到站通知
    單」上，盜蓋主任蘇志強之戳章，涉嫌以偽造文書手法以侵占貨品（見本院卷第
    二六、二七頁）。被告則堅詞否認上開指訴，並稱帳目在其任職前即有不符之情
    形，其實屬不可歸咎。又依告訴人所述將應收帳款誤列入下月份之銷貨收入，如
    每個月均為相同方式依序錯列入下月份，則下月份之銷貨收入總帳未必一定大於
    盤點後所計算出的「每月應有銷貨總收入」，告訴人本身指訴亦不符論理法則。
    惟以上事實既在公訴人起訴事實以外，就起訴部分既不能證明被告犯罪，自不得
    擴張事實為審究。
五、原審依調查證據之結果，斟酌全辯論意旨，認被告犯罪不能證明，依法為無罪之
    諭知，經核並無不合。公訴人提起上訴，認就被告侵占之金額，並無支出憑證，
    就附表所示之貨品，亦無任何廠商保管之證據。又由彭卿佳、楊惠玲追回之貨品
    ，係因被告進貨後侵占為己有後，告訴人向廠商追補，且由他人簽收之貨品，亦
    由被告管領持有並加銷售等云云，指摘原判決不當，認被告應成立侵占罪。惟帳
    目如何記載錯誤、廠商如何尚未進貨、貨品由他人簽收進貨後，已關閉營站未再
    銷售之事實均已詳述如前，且如被告已將進貨之貨品侵占入己，廠商既已交付貨
    品，何甘再送一次貨品給告訴人，實難以想像，告訴人可得事後追補，自以廠商
    確未進貨為前提。是公訴人所指各情，均不足採，所提上訴，為無理由，應予駁
    回。
據上論斷，應依刑事訴訟法第三百六十八條，判決如主文。
本案經檢察官郭弘佑到庭執行職務。
中      華      民      國    九十一    年      二      月      八      日
                              臺灣高等法院刑事第十一庭
                                  審判長法  官  楊  照  男
                                        法  官  陳  炳  彰
                                        法  官  王  詠  寰
右正本證明與原本無異。
不得上訴。
                                        書記官  駱  麗  君
中      華      民      國    九十一    年      二      月      八      日
附表：
     貨  品  名  稱           單位     數量
  １、青山杏仁果200g           包       40
  ２、青山哥爸妻夫180g         包       10
  ３、沙其馬300g               包       20
  ４、香草冰淇淋150cc          杯      100
  ５、紅豆牛奶冰淇淋冰棒84ml   支       30
  ６、巧克力脆皮冰淇淋棒84ml   支       30
  ７、花生冰淇淋棒84ml         支       30
  ８、梅子冰淇淋棒84ml         支       30
  ９、曠之泉礦泉水1500cc       瓶      600
  １０、中華甜豆花150g（花生）   盒       24
  、中華甜豆花150g（水果）   盒       24
  、中華甜豆花150g（柳橙）   盒       24
  、中華甜豆花150g（杏仁）   盒       24
  、波爾天然水1500ml         瓶      600
  、舒爽抽取式面紙225g       包      300
  、舒潔加柔平版衛生紙260g   包      300
  、舒爽抽取式衛生紙225g     包      300
  、蝦味先102g原味           包       30
  、巴比Q 102g               包       15
  、燒番麥102g               包       15
  、窗酥脆餅乾60g烤乳豬      包       15
  、蝦味先102g香辣           包       30
  、水平衡潔面露120g混合性   支       72
  、新奇一匙靈洗衣粉1.2kg    盒       24
  、雅芳火把聖代             杯       30
  、沙威隆沐浴乳500ml        瓶       24
  、七星香煙20支             包      500
     （MILD SEVEN）
  、多喝水1500g              罐      600
  、銅鑼燒冰淇淋80g牛奶      盒       12
  、銅鑼燒冰淇淋80g草莓      盒       12
  、銅鑼燒冰淇淋80g巧克力    盒       12
  、金帶冰淇淋110g香草       個       60
  、超級紫雪糕冰棒85cc       支       30
  、紅豆芋頭冰棒85cc         支       30
  、紅豆粉棵冰棒85cc         支       30
